【裁判字號】    95,訴,855
【裁判日期】    971231
【裁判案由】    商業會計法等
【裁判全文】
臺灣桃園地方法院刑事判決               95年度訴字第855號
公  訴  人  臺灣桃園地方法院檢察署檢察官
被      告  甲○○
被      告  戊○○
被      告  己○○
共      同
選任辯護人  羅美棋律師
上列被告等因違反商業會計法等案件，經檢察官提起公訴（台灣
桃園地方法院檢察署94年度偵字第2207號），本院判決如下︰
    主  文
己○○共同連續主辦及經辦會計人員，利用其他不正當方法，致
使財務報表發生不實之結果，處有期徒刑拾月，減為有期徒刑伍
月，如易科罰金，以銀元佰元即新臺幣玖佰元折算壹日。
甲○○共同連續依法受託代他人處理會計事務之人員，利用其他
不正當方法，致使財務報表發生不實之結果，處有期徒刑壹年，
減為有期徒刑陸月，如易科罰金，以銀元佰元即新臺幣玖佰元
折算壹日。
戊○○無罪。
    事  實
一、己○○係址設桃園縣龜山鄉○○路16巷6 號之「頂立工業股
    份有限公司」（下稱頂立公司）之主辦及經辦會計事務之人
    員，負責公司財務及會計業務，甲○○則係址設桃園市○○
    街80號「甲○○會計師事務所」之負責人，為執業會計師，
    且自民國85年間起即受頂立公司委託代頂立公司辦理稅務簽
    證及申報年度營利事業所得稅業務，為依法受託代他人處理
    會計事務之人員。詎己○○及甲○○竟相與謀議，並共同基
    於行使業務上登載不實文書、以不正當方法致使頂立公司財
    務報表發生不實結果且幫助納稅義務人頂立公司逃漏稅捐之
    概括犯意，由己○○於87年至92年之每年5 月底之營利事業
    所得稅申報終了日前之某日，連續故意將如附表一「虛增金
    額」欄所示各項不實費用額輸入頂立公司電子化之電腦會計
    處理資訊系統內，而使各該虛增後之費用餘額彙總至各費用
    科目之分類帳中並據以列印出頂立公司各該年度之損益表，
    而虛增頂立公司各年度營業成本後，由己○○將此各年度之
    電腦帳及損益表交由受託查核及代頂立公司申報各該年度營
    利事業所得稅業務之會計師甲○○，再由甲○○在全未查核
    各該費用科目餘額之情形下，使不知情之渠事務所查帳員將
    各該年度虛增後之各不實費用科目餘額，直接彙總、填入並
    據以製作各該年度頂立公司「營利事業所得稅結算申報書」
    之「損益表」財務報表、及「稅額計算表」此一甲○○於業
    務上製作之文書內，使頂立公司各年度如附表一所示各費用
    科目餘額均不實虛增、並致各年度之「全年所得額」及「課
    稅所得額」俱生虛減之不實結果，復由甲○○先後於其業務
    上製作之各該年度頂立公司「營利事業所得稅結算查核申報
    查核報告書」此一文書中，就各該費用科目之「查核說明」
    欄內登載不實之「經查核後尚無不合」意旨後，由甲○○連
    續於87年間至92年間之每年5 月申報營利事業所得稅前之某
    日，代頂立公司將該「查核報告書」連同上揭各年度之頂立
    公司「營利事業所得稅結算申報書」一併持向財政部北區國
    稅局申報86至91年度頂立公司之營利事業所得稅。甲○○及
    己○○遂共同連續以此不正當方法，致使頂立公司各該年度
    之損益表財務報表發生不實之結果，並逃漏各該年度頂立公
    司之營利事業所得稅如附表一所示，足生損害於稅捐稽徵機
    關課徵營利事業所得稅之正確性。
二、本案經法務部調查局北部地區機動工作組移送台灣桃園地方
    法院檢察署檢察官偵查起訴。
    理  由
壹、被告己○○及甲○○部分：
    被告己○○坦承負責頂立公司之財務及會計業務，報稅事宜
    亦由其與會計師甲○○接洽處理；被告甲○○亦坦認自85年
    度起即受頂立公司委託處理營所稅申報事宜，本案86年至91
    年各年度之頂立公司營所稅申報查核、「營利事業所得稅結
    算申報書」及「營利事業所得稅結算查核申報查核報告書」
    亦由伊製作出具無誤。惟均否認有何違反商業會計法、稅捐
    稽徵法或行使業務上登載不實文書之犯行。被告己○○辯稱
    ：頂立公司自85年度起即建置電子化之會計資訊系統處理公
    司日常帳務，我平日均依憑證輸入電腦，後續報稅事宜係由
    甲○○辦理，但我平日事務繁忙，無法及時將所有憑證一併
    交予甲○○，故確曾於查核資料送出後，再補交相關憑證予
    甲○○之情形，惟絕無浮報費用等語。被告甲○○辯稱：我
    均依己○○給我的「電腦帳冊」進行查核，從未看過86年及
    88 年 檢調查扣且據以列計「實際帳載」數字之頂立公司「
    手記帳」；87年及89年己○○提供查核資料後，又要求增加
    修改，我亦依己○○嗣後所提增加之憑證加以查核；90年及
    91年則因查核係抽樣進行，並未選取該以「調整」為名之大
    額進料交易進行查核，故未查知其中隱含虛報不實之情等語
    。經查：
  (一)被告己○○於93年11月30日調查局訊問筆錄之證據能力：
    按被告之自白，非出於強暴、脅迫、利誘、詐欺、疲勞訊問
    、違法羈押或其他不正之方法，且與事實相符者，得為證據
    ；被告陳述其自白係出於不正之方法者，應先於其他事證而
    為調查，該自白如係經檢察官提出者，法院應命檢察官就自
    白之出於自由意旨，指出證明之方法，刑事訴訟法第156 條
    第1 項定有明文。被告己○○及辯護人於本院中辯稱：己○○在調查局中，受態度兇惡之調查員詢問，因而自由意志受
    不當壓制，自白當不具證據能力等語。而就究竟受調查員何
    等不當手段取供乙節，己○○供稱：「（【提示調查局筆錄
    】此二份筆錄，這些陳述，是否出於你的自由意願？有無調
    查員詢問你時有恐嚇、脅迫或是打你等，以致於讓你非出於
    你自由意志陳述？）他們是沒有打我，但口氣很兇。都不一
    樣的人過來，每次去做筆錄都是這樣。」等語（本院卷一第
    34頁）。是可知縱己○○應訊時主觀感覺調查員詢問態度「
    很兇」、「口氣很兇」，但並無何「強暴、脅迫、利誘、詐
    欺、疲勞訊問、違法羈押」等情事。且依檢察官提出之己○○93年11月30日調查局應訊錄音光碟之勘驗筆錄所示，詢問
    之初己○○委任之羅美棋律師尚未到場，但己○○亦表示願
    意接受詢問，十餘分鐘後羅美棋律師即到場陪同應訊，約莫
    40分鐘左右，羅美棋律師因欲赴他院開庭，改由孔令則律師
    在場陪同應訊，至1 小時左右，孔令則律師至另一間詢問室
    陪同當日亦接受詢問之被告甲○○，然己○○亦表示願意繼
    續接受詢問。45分鐘後中午用餐，40分鐘後開始繼續詢問，
    羅美棋律師此時亦返回在場陪同，直至詢問完畢。整個詢問
    過程中，曾數次予己○○休息、上廁所、用餐之時間。另就
    帳冊、報表中之重要數字，及調查局自行列計頂立公司內部
    帳冊後所得之數額表，調查員亦要求己○○要特別注意核對
    ，並一再稱：「一元也不能錯」、「妳要看，這個錢跟妳關
    係很大，妳要看清楚喔」等語。甚至關於逃漏稅之動機、浮
    報費用之聯繫過程，己○○則稱係為了要「橋到合理」、「
    百分之八至百分之十」，即自白因營業淨利太高，故希望能
    將應付營利事業所得稅降至與同業相較「合理」—也就是前
    述「百分之八至百分之十」（按指淨利率）—之程度，之後
    雙方詢答過程中，或有誘導之情形，然此係因己○○面對調
    查員以扣得帳冊內容等客觀證物為據提出質疑時，因無法合
    理交代其中疑點避而不答，調查員乃以誘導方式詢問己○○
    是否如此，己○○非但未為反對表示，反多以「嗯」此表同
    意之語助詞回應，可見與己○○筆錄中記載自白內容之意旨
    相符。尤有甚者，調查員於筆錄製作完畢後，要求己○○於
    筆錄簽名時，律師即告知己○○應詳細審閱筆錄是否有違背
    己意之處，倘無即簽名、倘有即向調查員反應，己○○亦答
    稱「好」，之後調查員亦在羅美棋律師在場之情形下，向己○○屢次表示「好好看筆錄」、「每一個資料都要看」、「
    看是不是你說的，跟你的意思有沒有不一樣」、「照妳的意
    思寫，妳再簽名，沒有照妳的意思寫的時候，可以改，妳跟
    他說，說在什麼地方，我的意思是這樣或者我沒有說這段話
    ，這要強調，妳就跟他們說一下」、「對看看，對詳細一點
    ，有意見要提出來」，己○○亦答稱「好」。嗣經己○○審
    閱後，認其中確有不符處，即向調查員反應，調查員亦依己○○之意見刪除，並重印筆錄後，要求己○○再加核對。且
    按照勘驗內容之記載，此核對筆錄內容之時間，長達1 小時
    餘。被告及辯護人對此勘驗內容之記載，亦均無意見。可見
    該筆錄記載己○○之回答內容俱經其本人確認符合其真意無
    誤，且在詢答、筆錄製作之過程中，毫無被告、辯護人於本
    院中為被告辯稱「非按照調查員之意思回答不可」此等情形
    。綜上，被告己○○於調查局接受詢問時，固曾為調查員以
    誘導方式詢問，然其自由意志絕未受調查員以強暴、脅迫、
    利誘、詐欺、疲勞訊問、違法羈押或其他不當方法壓制，至
    堪認定。且其自白內容復與下揭各由頂立公司製作之日記帳
    、分類帳，及由被告甲○○製作之工作底稿等證據所示之事
    實相符，是依刑事訴訟法第156 條第1 項規定，自有證據能
    力。
  (二)頂立公司86年至91年各年度申報之各項費用情形如下：
  1.86年度及88年度部分，依檢察官所提由法務部調查局北機組
    依自頂立公司扣得86年度及88年度之以「手記」之實體帳冊
    2 本（編號為甲01 -2 及甲01-4，均係依交易發生之時序以
    流水帳方式按科目別或進、銷貨對象別而為登載）所列計之
    餘額，頂立公司86年度進料費用為147,042,835 元、加工費
    用為19,756,164元；88年度進料費用為148,671,316 元、加
    工費用為24,938,254元。此雖非頂立公司以其電子化會計資
    訊系統列印出之電腦帳，然既為自公司內扣得之帳冊，被告
    己○○亦供稱此確為其製作之內部帳冊無誤，可見確為頂立
    公司之「內帳」，依此列計之餘額當為各該年度頂立公司實
    際發生之費用額無誤。然依卷附頂立公司86年度及88年度營
    利事業所得稅結算申報書所示，86年度頂立公司申報之進料
    費用為150,164,013 元、加工費用為22,429,355元；88年度
    頂立公司申報之進料費用為204,352,968 元、加工費用為27
    ,835,910元。亦即，86年度頂立公司申報之進料費用較實際
    發生者增加3,121,178 元、加工費用增加2,673,191 元；88
    年之進料費用則增加55,681,652元、加工費用增加2,897,65
    6 元。
  2.87年度部分，依扣案「甲○○會計師事務所87年度頂立公司
    查核工作底稿」所附頂立公司87年12月31日電腦列印之原料
    費用科目分類帳所示，頂立公司當期進料餘額為129,102,46
    2 元（起訴書附表係載「原料費用」，並非指「期末」之原
    料費用，而係指「本期進料」，為免誤解，於此敘明），另
    歸類為「製造費用」之旅費、運費、修繕費、水電瓦斯費、
    保險費、加工費、其他費用等科目（此部分俱為檢察官起訴
    書附表所漏載），於工作底稿各該科目之查核用紙「帳列數
    」及「查核數」欄記載之餘額俱如附表一「實際發生金額」
    欄所示。然據87年度營所稅結算申報書損益及稅額計算表所
    載，頂立公司申報之當期進料餘額竟為188,173,744 元，其
    餘各項製造費用之申報金額亦如附表一「申報金額」欄所示
    ，合計共增加73,528,643元。
  3.89年度部分，依扣案「甲○○會計師事務所89年度頂立公司
    查核工作底稿」所附頂立公司「90年5 月10日」電腦列印之
    損益表所示，其中關於「製造費用—運費」、「製造費用—
    水電瓦斯」、「製造費用—職工福利」、「製造費用—加工
    費」，「製造費用—燃料費」、「製造費用—消耗品」、「
    營業費用—文具用品」、「營業費用—運費」、「營業費用
    —郵電費」、「營業費用—職工福利」、「營業費用—訓練
    費」、「營業費用—其他費用」、「營業費用—包裝費」等
    費用科目，其餘額分別如附表所示，且在各該科目右側，另
    有以鉛筆加註如下揭(六)、3.所示之字跡。再據該工作底稿內
    另附頂立公司「90年5 月16日」另以電腦列印之損益表，各
    該科目之餘額均有增加，其增加數亦如附表一「申報金額」
    欄所示，亦恰好與原5 月10日帳載數字加上該鉛筆書寫數額
    後之餘額，完全相符。嗣頂立公司及受託報稅之被告甲○○
    ，即以此增加後各費用科目餘額，據以填製頂立公司89年度
    營所稅結算申報書損益及稅額計算表後持以報稅。
  4.90年度部分，依卷附頂立公司90年度營所稅結算申報書所附
    營業成本明細表所示，所申報之「直接原料」餘額為219,93
    9,867 元、「本期進料」餘額為238,232,444 元。而據扣案
    之頂立公司90年度以電腦列印之日記帳所示，頂立公司竟於
    「90年12月31日」即90年度會計年度之末日，以「調整」名
    義借記「原料」62,609,235元（「原料」為資產科目，借記
    代表增加，此餘額嗣並匯入「本期進料」科目內），相對應
    之貸方科目除銀行存款—台企（乙）、玉山（乙）、竹企（
    乙）、玉山（乙）、合庫（乙）、商銀（乙）【均為資產科
    目，貸記代表減少】共計72,609,235元外，復借記「應付費
    用」（負債科目，借記代表減少）10,000,000元。91年度部
    分，依卷附頂立公司91年度營所稅結算申報書所附營業成本
    明細表所示，所申報之「直接原料」餘額為270,192,760 元
    、「本期進料」餘額為257,488,755 元。然據扣案之頂立公
    司91年度以電腦列印之日記帳所示，頂立公司竟於91年12月
    31日即90年度會計期間之末日，以「調整」為名借記「原料
    」17,536,153元（嗣並匯入91年度之「本期進料」餘額內）
    ，而相對應之貸方科目則有「現金」17,220,000元、「在庫
    現金」100,000 元、「應收退稅款」215,294 元、及「預付
    費用」859 元（均為資產科目，貸記代表減少）。
  (三)被告己○○於本院供稱：我是頂立公司之會計，負責公司財
    務及會計業務，報稅事宜係由我負責與會計師甲○○接洽等
    語（本院卷一第32頁），復稱：我自78年間起就在頂立公司
    工作，負責會計業務，公司內沒有其他會計人員，也沒有專
    設出納人員，我是會計部門主管兼出納，就此部分業務，我
    是最終決定者。公司自85年開始之帳務就改用電腦處理。平
    日由採購人員進貨、進料後，他會把請款單或發票等原始憑
    證交給我審核付款金額、付款時間，再由我將之黏貼在單據
    黏貼單上，再由我自行審核、製作傳票後登帳付款等語，又
    稱：「（你是接到這些東西之後多久付款？）接到後2 個月
    內。... 現在都用電匯。（就是月結後兩個月付款？）對。
    （所以這個月該付何時的貨款都應該有東西控管才知道？）
    對。（其他各項的費用如加工費、運費、旅費呢，也是一樣
    接到請款、原始憑證後兩個月內以匯款方式給付？）對。（
    所以你這個月要付兩個月前哪些項目的費用、哪些金額，這
    些你都有一些控管的依據？）對。（如何控管？）... 看進
    貨傳票那些。（所以等於是看相關的憑證？）對。」等語（
    本院卷二第99頁至第108 頁）。由是可見，頂立公司日常關
    於收集、整理原始憑證、製作傳票、審核、並將交易暨其金
    額鍵入公司電腦化之會計資訊系統，甚至包括付款等諸般會
    計、出納業務，均由被告己○○一人負責。且己○○為能精
    確掌握控制付款期程及金額，必會妥善整理保管各項發票、
    請款單、傳票。亦即，頂立公司內部關於證明各項交易發生
    之原始憑證（發票或收據）、及供記帳人員記帳登帳之記帳
    憑證（傳票），俱應經己○○依交易發生之時間，妥適整理
    、入帳後，再予保管、留存。
  (四)據此，關於前揭(二)中86年至89年諸項原料費用、加工費用、
    及各項製造費用之申報數超過帳載數部分、及90年與91年該
    以「調整」為名之進料部分，究係頂立公司基於實際交易而
    確有支出，抑或為減低淨利而由己○○以電子方式直接將金
    額鍵入電腦會計資訊系統內，而在損益表等會計表冊上浮報
    灌水，果己○○能提出各該年度之進料、加工、運費等交易
    之原始憑證或記帳憑證，供檢調人員循公司之登帳及交易流
    程，反向追溯核對帳載內容，即可立時還己○○及頂立公司
    清白。惟相關憑證去向，據己○○於調查局供稱：頂立公司
    86年至91年間之會計憑證及所有傳票，已在93年9 月23 日
    至28日我出國旅遊期間，遭公司內某不詳姓名之泰籍外勞全
    數燒燬，事後我問是何人稍燬，但無人承認等語（偵查卷第
    71頁反面）。己○○既為公司主辦及經辦會計人員，本負有
    依規定謹慎妥適保管公司甚為重要之所有會計表冊及憑證之
    義務，俾供日後稅捐機關查核並維自身權益，怎會如此恰好
    將發生問題之會計憑證全數燒燬，一張不留，又是被一非我
    國籍、隨時得與解聘遣返母國之外籍勞工所燒。且會計憑證
    全遭燒燬殆盡事關重大，對公司權益將可能致生重大不利影
    響，己○○又怎會任其雲淡風清，不追查燒燬者身份，更無
    報警記錄，而自陷於毫無交易憑證可供核對之窘境。此間緣
    由、實情究竟如何，本即啟人疑竇。
  (五)對前揭86年及88年原料費用及加工費用申報數與頂立公司內
    帳之帳載數不符，及87年與89年諸項原料費用、加工費用、
    及各項製造費用之申報數與會計師查核工作底稿內所附電腦
    列印之損益表所載不符、及90年與91年以「調整」為名之鉅
    額進料等顯可疑為浮報費用之處，據被告己○○於調查局中
    自白：頂立公司自85年間起之營所稅申報均係委託會計師被
    告甲○○辦理製作，本案86年至91年間亦均如是。我先將頂
    立公司各該年度的損益表等報表列印出來後，連同相關憑證
    全部交給甲○○，上揭各年度各該費用之增加，是因為頂立
    公司營所稅已繳交到「同業的最高稅額」即約百分之8 至百
    分之10以上，所以我就拜託甲○○會計師，只要繳到同業的
    「最高稅額」就可以了，超過的部分，「由甲○○會計師與
    我討論之後，在每個相關科目上調高」，所以才會有上揭86
    年及88年帳載原料費用及加工費用與實際申報數不符、87年
    及89年將直接原料、旅費、運費、修繕費、水電瓦斯費、保
    險費、加工費、職工福利、燃料費、消耗品等費用調高浮報
    、以及90年度直接在日記帳中以上揭「調整」為名浮報原料
    費用、並以銀行存款及應付費用對沖、91年度亦直接在日記
    帳中以上揭「調整」為名浮報原料費用之情形等語（偵查卷
    第71頁至第77頁）。惟所得稅法中根本無所謂「最高稅額」
    之規定，己○○上揭所謂「同業的最高稅額百分之八至百分
    之十」等語之意，實係指降低頂立公司淨利率至百分之八至
    百分之十，進而降低頂立公司之應付營利事業所得稅。亦即
    ，己○○已自白上揭各年度申報之各該費用科目餘額，均係
    其與會計師及被告甲○○討論商議後，為求減低申報課稅所
    得額此一目的，而由己○○在86年至91年間，先後將不實之
    各虛增之費用額鍵入頂立公司電子化之會計資訊系統內，直
    接灌水而來。
  (六)然己○○於本院審判中翻異前詞，並就87年度及89年度增加
    費用部分辯稱：平常因沒有好好整理單據、發票，所以是陸
    陸續續把單據交給會計師甲○○的，而89年度亦因我還有部
    分憑證未整理完畢，抽屜又亂，甲○○又一直催我，所以我
    後來把單據整理出來後，再告訴甲○○大致的數字等語（本
    院卷一第174 頁）。被告甲○○就87年度亦辯稱：我根據頂
    立公司給我們的電腦報表及憑證查核後，頂立公司又通知我
    們有些憑證尚未入帳，要做修改，嗣再提供我們修改後之憑
    證、帳簿及報表，但因當時查帳員高雅如並未即時跟著頂立
    公司修改後的資料同時更正，有以致之等語。就89年度則辯
    稱：我拿到己○○給我的90年5 月10日電腦列印之損益表時
    ，見本期淨利甚高，經我詢問，她告訴我尚有部分未入帳及
    應該增加之費用科目及數字，我便將她說的數字以鉛筆記在
    該損益表各科目旁邊，俾與己○○日後即5 月16日提出之報
    表核對是否相符等語。易言之，關於87、89年二年度部分，
    被告二人均稱係己○○先提供所需之憑證、及電腦列印之日
    記帳、分類帳、及由己○○先行製作供查核之損益表、資產
    負債表予甲○○，並向甲○○表示原來之餘額有誤，須再增
    加，且己○○嗣亦提出新會計憑證及帳冊以實其說，甲○○
    亦確有查核。惟查：
  1.頂立公司87年度申報之進料數及各相關科目之費用數較諸工
    作底稿所附己○○所提電腦列印之分類帳所載者，共增加18
    ,382,160 元 ；89年度如附表所示申報之各費用科目餘額較
    諸工作底稿所附90年5 月10日己○○所提電腦列印之損益表
    所載餘額共增加32,102,220元，可見增加之金額均甚鉅大。
    倘確如己○○所言，伊在提供會計師甲○○查核所需之憑證
    、帳冊、及報表之草稿後，始再發現該等增加數之單據憑證
    ，可見該等單據憑證絕不在少數。然一般公司為能有效控管
    費用之支付且免流弊，就進貨購料或其他相關費用之支出，
    必當於交易發生之當時，即依交易發生時序妥適整理保管各
    筆請款單或單據等原始憑證，依程序製作傳票逐層審核無誤
    後，依序鍵入公司內部電子化之會計資訊系統中彙總，或登
    入日記帳，再過至原料、現金、銀行存款、或應付帳款等科
    目之分類帳等實體帳冊中，方能有效控管進貨付款循環。尤
    以頂立公司此等年營業額均以億計之公司而言，其單筆購料
    金額動輒數十萬乃至數百萬元，更應如此。況己○○亦自承
    其係藉由該等請款單、發票、傳票等原始憑證及記帳憑證，
    以掌握控制各項費用之付款期程及付款金額，此已如前揭(三)
    部分所述，顯見頂立公司平日不論大筆如進料費用或加工費
    用，抑或相對小額之運費、旅費、水電瓦斯費等之請款單、
    收據、發票、甚或憑以登帳之傳票等，必由己○○妥善整理
    保管，絕無平日將單據散逸各處未仔細整理，終至報稅末日
    前始突然發現急忙交給會計師處理之理。況倘己○○所言為
    真，其嗣後找到之進貨單據憑證均屬尚未整理完畢者，可見
    根本未及據以開立傳票及登入日記帳及各科目之分類帳當中
    ，換言之，伊原先交予會計師甲○○之各項財務報表之各相
    應科目餘額均有嚴重錯誤，本不足作為查核依據。而己○○
    又稱均係在甲○○之催促下，在報稅截止日前即將各補充之
    憑證單據及報表交給甲○○據以查核，既如此，盡可整理完
    畢後一併交付即可，何有可能僅因甲○○之不斷催促，先製
    作一份「垃圾」報表給甲○○，徒然需增眾多無益之勞費。
    凡此顯與常理不符，可見己○○上開辯解，本毫無足採。其
    關於此二年度增加數部分，根本係屬無實際交易之虛增，至
    為明確，是亦無提出任何單據憑證俾供查核之可能。
  2.就87年度部分，甲○○雖不否認工作底稿所附頂立公司電腦
    列印之分類帳所載87年度本期進料餘額、及底稿內各相關製
    造費用科目之查核用紙「帳列數」及「查核數」欄位所載餘
    額，各如附表一之「實際發生金額」欄所示，惟一再辯稱：
    己○○先給我們一份查核用之電腦帳冊、報表及相關憑證後
    ，之後告訴我們有些費用科目要增加，並將增加後各相關科
    目費用之所有會計憑證、傳票、重印之帳冊及報表交給我，
    我也有針對己○○嗣後宣稱增加之部分查核等語。然查，此
    部分之增加數全係虛偽不實之虛增，已如前述，現實上己○○自無提出任何單據憑證俾供會計師查核之可能，是又焉有
    如甲○○所言針對此增加部分核對憑證乙情之存在。且甲○○身為執業會計師，必當清楚瞭解會計師受託查核財務報表
    ，不論是否容許抽樣查核，均應依照審計準則公報或其他相
    關查核規則，就抽樣標準、抽樣比例、測試經過、查核結果
    詳實紀錄，連同其所得之有關查核證據，彙訂為查核工作底
    稿；亦當瞭解查核工作底稿為會計師是否已盡專業工作責任
    之證明，並為作成查核報告表示意見之依據。參以甲○○於
    本院中亦供稱：我們收到第二份新的分類帳後會針對己○○
    宣稱增加部分查核，關於本期進料，我們會抽查進貨憑證或
    傳票，查核過程及結果「應該要登載在工作底稿上」等語（
    本院卷二第153 頁至第154 頁），可見甲○○確瞭解工作底
    稿所載之內容，係其執業上甚為重要之查核證據，倘委託客
    戶日後因其查核後出具之查核報告或營所稅申報書涉訟而牽
    連至己，保命符無他，惟工作底稿內容而已。且查該等增加
    數均恰好為費用科目，其中原料增加部分占分類帳所載餘額
    幾乎二分之一，旅費、運費、修繕費、保險費亦分別增加數
    十萬元不等，水電瓦斯費、加工費、其他費用更增加一百餘
    萬元或五百萬至六百萬元不等，金額甚鉅，比重甚大，又係
    在己○○第一次提出損益表及憑證後，再由己○○片面宣稱
    增加，綜此情狀，以甲○○豐富稅務簽證經驗，必能敏銳判
    斷甚為可疑，舞弊可能性甚高，自應嚴加抽樣查核。然經本
    院遍觀該年度之工作底稿，其中僅附有如附表一各費用科目
    之「實際發生費用」欄所示金額之分類帳與查核用紙，至甲○○所稱己○○就該各費用科目事後片面宣稱大額增加之金
    額部分，竟全無查核證據，經本院提示工作底稿與甲○○閱
    覽，甲○○亦坦承無此查核過程，並坦承「沒有記載」、「
    可能是查核人員太忙了」、終亦改稱「無法確定」究竟有無
    查核等語（本院卷第15 3頁以下），而此又與甲○○先前信
    誓旦旦供稱確有針對己○○此片面宣稱之大額增加部分進行
    查核等語，互相矛盾。綜上可見，堪認對於被告己○○片面
    宣稱增加部分，被告甲○○根本未予查核測試即放行過關，
    然此又與其身為執業會計師所具之豐富查核經驗、是應顯然
    可見該等費用科目舞弊嫌疑重大，自必當嚴加查核此一專業
    上應具之判斷，迥然相悖。倘非早已與己○○謀議談妥，由
    己○○直接在電腦會計資訊系統內鍵入不實虛增金額之方式
    大幅增加原料費用，身為專業之會計師之被告甲○○，焉有
    可能如此離譜，視若無睹地任由己○○增加此等鉅額費用而
    毫無查核動作；被告己○○又何有可能如此膽大妄為，虛增
    如此多、大筆之費用金額，並於告知甲○○後，仍篤信甲○○必定不會查核而任其偷渡過關。是堪信此必係甲○○與己○○事前謀定以此直接輸入不實金額於頂立公司電子化之會
    計處理系統之方式，大幅灌水以降低營業淨利及課稅所得額
    ，至堪認定。
  3.就89年度部分，依工作底稿內所附90年5 月10日電腦列印之
    損益表，關於「製造費用—運費」、「製造費用—水電瓦斯
    」、「製造費用—職工福利」、「製造費用—加工費」，「
    製造費用—燃料費」、「製造費用—消耗品」、「營業費用
    —文具用品」、「營業費用—運費」、「營業費用—郵電費
    」、「營業費用—職工福利」、「營業費用—訓練費」、「
    營業費用—其他費用」、「營業費用—包裝費」等費用科目
    之右側，分別以鉛筆加註「+20 」、「+150」、「+20 」、
    「+820」、「+200」、「+290」、「+10 」、「+590」、「
    +5 0」、「+20 」、「+15 」、「+265」、「+50 」之字樣
    。倘以萬元為單位，並與原各該科目之餘額相加後所得之餘
    額，與工作底稿內另附頂立公司90年5 月16日電腦列印之損
    益表、及嗣後甲○○為頂立公司製作營所稅結算申報書所附
    損益及稅額計算表中各該科目之餘額，竟然完全相符，一分
    不差。甲○○對此雖辯稱這是己○○給我5 月10日該份損益
    表時，他告訴我尚有未入帳部分的預估數，我先以鉛筆記在
    旁邊，俾供日後核對等語。惟依工作底稿所載，「期初原料
    」、「本期進料」、「期末原料」、「直接原料」等科目之
    查核過程係記載於「T5-10 」頁至「T5-13 」頁，然經本院
    遍觀全工作底稿，除「T5-11 」之「本期進料」外，其他「
    T5-10 」、「T5 -12」至「T5-13 」等攸關本案之重要查核
    證據，俱付之闕如，縱該「本期進料」科目，亦與上揭各「
    製造費用」、「營業費用」等科目相同，在查核用紙上僅將
    原5 月10日損益表各餘額加總該由甲○○以鉛筆註記數額所
    得之餘額，登載在「帳列數」或「原帳列金額」欄位上，至
    諸如抽樣比率、核對依據、測試結果等具體查核測試過程，
    全未見記載，以此觀之，焉能相信確有查核。更罔論依常理
    即可判斷，倘各科目確有實際增加，其增加數額絕無可能如
    此剛好全部均為「整數」而毫無畸零，而依甲○○所言，己○○所稱該等增加部分既均屬「預估數」，更可見實際上之
    增加數絕無可能俱為「整數」、最終餘額亦不可能與此「預
    估數」完全一致，甲○○身為專業會計師，對此情亦必知之
    甚詳，不待贅言。而今該由己○○口述、且片面宣稱增加之
    數額，竟然全無畸零數，而全係數十萬元整至數百萬元整不
    等之整數，此時甲○○憑其專業之會計及審計知識與查核經
    驗，當知其中必有狡詐，倘稍就此己○○片面宣稱增加之「
    預估數」查核，必能發現其中確有不實虛增。然今甲○○最
    終製作之營所稅結算申報書所載之各科目餘額，竟又與原5
    月10日己○○所提電腦列印之損益表所載各科目餘額，加總
    該由己○○口述、甲○○以鉛筆註記之以萬元為單位之整數
    數字後所得之餘額，完全相符，復就各該科目之「查核結果
    」，俱載經查核後「並無不合」，而另方面竟全未見甲○○
    在工作底稿上就此己○○片面宣稱增加、顯然有詐部分留存
    任何查核證據，可見不僅未經查核，實乃根本未經抽樣，而
    直接放行過關。參以甲○○亦自承該5 月10日損益表中「+2
    0 」等鉛筆筆跡，係其按照己○○宣稱之增加數所註記而來
    ，且該5 月16日頂立公司損益表之左上角明載：「FAX TO:
    會計師共10頁」等字樣，己○○亦自承此乃伊書具無誤，顯
    見甲○○與己○○事先早有謀議，否則身為執業會計師且擁
    有豐富查核經驗之甲○○，何有可能如此離譜，對此顯而易
    見之舞弊情事，竟全未查核任其偷渡過關。綜此交互勾稽，
    足認此必為己○○及甲○○事先謀定談妥以此直接輸入不實
    金額於頂立公司電子化之會計處理系統之方式，就各該費用
    科目灌水，以大幅虛增成本降低淨利及課稅所得額，至堪認
    定。
  4.證人丁○○於本院審判中固證稱：我自86年至88年間在甲○○的會計師事務所工作，亦曾查核過頂立公司營所稅結算申
    報資料，申報資料都是由頂立公司提供的，有損益表、資產
    負債表、試算表、帳冊、傳票、及憑證。87年時，頂立公司
    先給我們資料，由我們先做底稿後，頂立公司又再修改，並
    給我們更新後的資料，包括損益表、資產負債表、帳冊、「
    傳票」及「（原始）憑證」，我們根據他提供更新後的資料
    再做查核等語，又稱：「很多客戶都會有這樣修改的情況，
    ... 他們會陸陸續續給我們資料作，我們會先把底稿的架構
    作出來，等他們把最終版本的資料給我們之後，我們再做修
    正。（以頂立公司為例，更新後的財務報表是否會與補送來
    的傳票、憑證比對查核？）有，『這是一定要的。』」等語
    ，經本院訊問時亦口口聲聲證稱：「（針對有關勾稽比對原
    始憑證，妳在挑選要與查核交易記錄時，有無特別針對在第
    一次底稿作出來之後，由頂立公司提供新的資料，而提高金
    額的那一些交易去做查核？）客戶提供的損益表假如有修改
    ，我們會就修改部分去做查核。（針對修改部分去做查核，
    是否純粹去看他的帳冊有無這筆交易，再去調他的原始憑證
    ，是否真的有這些憑證存在？）是，但還是用抽查的方式。
    （針對調整部分，你們抽查的比例會不會提高？）以我過去
    的查核經驗是會的。」等語（本院卷二第45頁至第51頁），
    依丁○○所言，87年度確曾發生頂立公司送來申報之會計表
    冊、憑證等資料，並經查帳員製作完工作底稿之初稿後，頂
    立公司又再宣稱數字有修改，並提出增加、修改之原始憑證
    及記帳憑證，其亦有針對頂立公司第二次宣稱增加之費用部
    分，核對分類帳等帳冊及傳票與原始憑證。然查，經本院遍
    觀87年度之工作底稿，其中僅有如附表一各費用科目之「實
    際發生費用」欄所示金額之分類帳與查核用紙等查核證據，
    從未見任何丁○○所稱己○○就各該費用科目事後宣稱大額
    增加金額部分之查核證據，縱如該底稿內所附由丁○○簽具
    「Kao 」字樣之由電腦列印之頂立公司試算表，其中所載各
    費用科目之餘額，即為頂立公司最終申報之金額（即丁○○
    所稱頂立公司第二次片面宣稱增加之金額），是可知此正為
    丁○○所稱頂立公司事後提出、增加各費用科目金額之試算
    表，然其中僅就「銷貨收入」、「銷貨退回」、「銷貨折讓
    」、「銷貨成本」等科目之「期末金額」欄右方，以紅筆註
    記查核用紙所在位置，至為本案重點之各該項製造費用，俱
    未見此紅筆註記，顯然根本沒有丁○○所稱，就事後頂立公
    司片面宣稱增加費用之各科目進行查核、核對憑證、傳票等
    情事。可見丁○○就此部分之證詞，顯屬虛偽不實，自毫無
    足採，更不足為被告甲○○有利之認定。
  5.證人丙○○於本院審判中則證稱：我在86年至90年間在甲○○之會計師事務所內擔任查帳員，頂立公司之89年度部分係
    我主查，並先稱：「（... 這兩次損益表【即上開89年5 月
    10日與同年5 月16日二份損益表】上數字差那麼多，第二次
    的成本費用有增加，針對增加的部分，有沒有查核過？）有
    ... 我們先核對明細分類帳與報表上數字相不相符，再核對
    憑證。... 統一發票、收據，大部分就是這兩類。... （90
    年5 月16日的損益表是根據90年5 月10日的金額加上鉛筆寫
    的數字加總而來的嗎？）是。... 資料應該是頂立公司可能
    發現有一些憑證沒有入帳，加進去之後再傳真過來。（針對
    89年12月31日原始的損益表至90年5 月10日的損益表，中間
    有落差的部分，妳有無做過查核？）有。（妳所做的查核是
    核對原始憑證？）是。（妳是全查還是抽查？）抽查。...
    我看到的是原始憑證... 之後我會再根據頂立所提供的帳冊
    與資料去查。」等語（本院卷二第54頁至第60頁）。然依前
    述，此增加部分係己○○為求減低稅額而直接在帳冊及自行
    製作之損益表上不實虛增，客觀上本無任何原始憑證或記帳
    憑證可供核對，且己○○先提出90年5 月10日損益表後，片
    面宣稱各該項費用應增加之數額，俱為以萬元、十萬元、百
    萬元為單位之「整數」，此無須具備會計學或審計學知識，
    僅以一稍具辨別事理能力之人觀之，即知絕不可能，稍予抽
    查，即知必有弊端。然今甲○○竟出具各該費用科目「經核
    並無不合」之查核報告，且遍觀工作底稿，亦從未發現此丙○○口口聲聲所稱，曾對5 月16日己○○所提新損益表之增
    加費用部分核對憑證單據之任何查核證據，顯然絕無查核事
    實。是可見丙○○此部分證詞亦屬虛偽不實，絕不可採，亦
    不足為被告甲○○有利之認定。
  (七)90年度及91年度部分之爭點在於，頂立公司於各該年度之會
    計期間末日即12月31日，方以「調整」名義於電腦列印之日
    記帳上大額增加原料各達62,609,235元、及17,536,153元，
    而使各該當期進料費用、及彙總後之營業成本餘額產生同額
    增加。此究係實際交易，抑或灌水虛增者。
  1.依卷附90年度頂立公司電腦列印之日記帳，頂立公司係在90
    年12月31日以「調整」為「交易摘要」，借記原料（即原料
    增加）62,6 09,235 元，貸記銀行存款（即銀行存款減少）
    —台企（乙）、玉山（乙）、竹企（乙）、玉山（乙）、合
    庫（乙）、商銀（乙）共計72,609,235元，復借記「應付費
    用」（即減少「應付費用」）10,000,000元。此分錄中之「
    原料」餘額，嗣即經頂立公司電子化會計資訊系統彙總至「
    原料」科目之分類帳中，再經彙總為「營業成本」而成損益
    表中「營業收入」之減項。細觀此筆分錄，暫且不論「交易
    摘要」，然在「原料增加」之同時，「應付費用」竟會減少
    ，顯與一般以現金或銀行存款購料時「借記原料，貸記現金
    或銀行存款」、或賒購之「借記原料，貸記應付帳款」之分
    錄，迥然不同。再依91年度頂立公司電腦列印之日記帳所示
    ，頂立公司在91年12月31日亦以「調整」為「交易摘要」，
    借記原料17 ,536,153 元，同時貸記現金、在庫現金、應收
    退稅款、預付費用（均為資產科目，貸記均表減少）各17,
    220,000 元、100,000 元、215,294 元、及859 元。細譯此
    筆分錄，為何在增加原料之同時，竟會減少「應收退稅款」
    ，亦同令人費解。就此觀之，己○○是否為求在此二年度之
    帳面上大幅虛增頂立公司之進料費用，故圖以此日記帳之分
    錄瞞天過海，實有可疑。對此，己○○辯稱：這是「彙總」
    的分錄，因為我向好幾家廠商購料，來不及做分錄，所以就
    直接加總起來等語（本院卷二第219 頁）。然查，縱係多筆
    購料分錄之彙整，但為何會減少「應付費用」或「應收退稅
    款」？此二科目究竟與向他人購料何干？再者，既確有購料
    事實，僅「彙整」而已，為何在「交易摘要」中不據實記載
    「購料」，反而以一毫不相干之「調整」為名？且以「彙總
    」此一含混名義輸入分類帳中，又應如何區分供貨來源？況
    被告己○○前已供稱其係以原始憑證或記帳憑證作為審核付
    款之依據，已如上述，既如此，又如何會有平日不依時序按
    時記帳，而恰好待會計年度終了當日，方以單筆含混不清之
    「彙總」分錄代替？此種作法又如何能達成其所謂審核、控
    管付款之目的？更罔論依90年及89年工作底稿中查核報告書
    所附頂立公司90年12月31日及89年12月31日之資產負債表，
    90年度頂立公司「現金」科目之期末餘額僅四萬餘元、「銀
    行存款」餘額高達三億八千餘萬元；89年度「現金」科目之
    期末餘額僅十八萬餘元、「銀行存款」則高達四億八千餘萬
    元，就此可見頂立公司平日係將絕大部分現金存在銀行，公
    司內甚少現金，不過數十萬餘元而已，既如此，又何有可能
    在91年度一舉以一千七百餘萬元之「現金」向他人購料？此
    筆巨額現金究竟從何而來？凡此均與常理相悖甚鉅，己○○
    亦始終無法清楚交代。參以證人即時為甲○○聘僱之查帳人
    員乙○○，就90年度該筆金額高達六千二百餘萬元之進料分
    錄，亦證稱：此單筆進料「算多」、「如果以一筆來說是嚇
    人」，又稱：「（按照你的經驗及專業，這是什麼狀況？）
    有可能是當年度的帳漏掉沒有記到這個，後來廠商來請款。
    （如果是這種情況，也會寫要付給誰，交易摘要怎麼會寫調
    整呢？）【李芳瑜不答】。（想得出原因嗎？）想不出。
    ... （你查的其他公司有這種狀況嗎，在年底一筆調整麼大
    的金額？）印象中沒有。（每筆進貨之後供貨廠商按照正常
    理解，是否會急著來請款？）應該是會。（公司為了控制現
    金的流量以便財務調度，就款項支付情形是否會依時記載？
    ）正常來講會。（你有看過一個廠商一年進料才二億三千八
    百萬，結果竟然有超過四分之一的進料，這個帳平常不記，
    到年底才一筆調整？）沒有」等語（本院卷二第196 頁至第
    198 頁），可見無論如何，此二筆分錄在會計處理上根本無
    法合理解釋，僅有己○○上開於調查局中自白稱，此均係其
    與會計師己○○談妥後，直接輸入不實金額灌水虛增等語，
    方能清楚說明此二筆光怪陸離之分錄緣由。綜此交互勾稽，
    可見實際上根本沒有此二筆進料交易，此均無非係己○○為
    大幅增加頂立公司進料成本所虛偽增加之分錄，至為明確，
  2.此二筆90年及91年期末之進料分錄，既係頂立公司己○○為
    謀大幅減低營業成本所直接輸入電腦會計資訊系統灌水虛增
    而來，客觀上自無存在何等發票、收據、傳票等會計憑證俾
    供查核勾稽。倘受託查核之會計師甲○○曾選取此二筆交易
    進行查核，必得輕易查知不實，然依此90年及91年二年度工
    作底稿各附之由被告甲○○出具之查核報告，其中關於「本
    期進料淨額」之「查核說明」，俱載：「經核帳載記錄抽查
    統一發票及其他有關憑證，『並無不合』」等語，此等記載
    自屬虛偽。至其原因，究因被告甲○○執行查核工作疏漏未
    查所致，抑或主觀上根本明知並與己○○合謀逃漏稅捐遂故
    意不抽選任何樣本查核，即成重點。倘係前者，縱係疏漏而
    違背會計師之查核義務，亦難遽認會計師與委託客戶間確有
    幫助公司逃漏稅捐或故意使財務報表發生不實結果之犯意聯
    絡。
  3.而經本院遍觀90年度工作底稿，並未發現「原料」科目之明
    細分類帳及任何查核證據。證人乙○○則到庭證稱：「（你
    看一下90年的工作底稿，有無原料這個科目的查核記載？）
    沒有看到。（90年度工作底稿裡面並沒有原料這個科目有關
    查核工作的記載嗎？）沒有看到資料，因為我們有三個人在
    查，查完之後，會把大家的串成一本。（剛好漏掉原料？）
    沒有看到。（如果有的話，他的前後科目是什麼？）前一個
    科目是其他應收款，後一個科目是預付費用。（這是你們固
    定的順序？）是，依照資產負債表上的順序。（你剛剛講的
    ，原料這個科目的前、後兩個科目的工作底稿都在嗎？）都
    在。」等語（均見本院卷二第189 頁至第193 頁）。亦即，
    90年度之工作底稿，包括依固定順序在「原料」科目之前及
    之後各項科目之查核紀錄俱仍存在，竟僅成為本案爭點之「
    原料」科目查核證據毫無緣由逸失，是此甚為可疑。乙○○
    並證稱：「（你們在查核這些帳冊、憑證及會計科目加總，
    是全面比對勾稽查核，還是容許抽查？）通常是抽查，但是
    在一個年度會挑一個月是全查。... 一般大家都是抽百分之
    20 ， 同業也是這樣抽，... 如果時間多的話，我們會盡量
    抽到百分之50。（90年、91年工作底稿是否你製作？）是。
    ... （查核報告書的初稿、申報書初稿、工作底稿是送給會
    計師審核？）是。（會計師審核的結果，如果有疑義，他可
    以查閱原始的憑證及帳冊？）可以。」等語，嗣再證稱：「
    （你在查的時候，會去核對日記帳嗎？）會去看。... 看我
    抽核的，我會從分類帳去勾選哪幾筆。... 我會直接看總分
    類帳，從借方及貸方兩方面去勾選『金額比較大的』，看『
    金額』及『摘要』。... （進料會按照進料的時序依據記載
    吧？）會。」等語（本院卷二第193 頁至第194 頁）。由是
    可知，就原料科目之查核，固係抽查，然查帳人員亦會自分
    類帳上挑選「金額特別大」或「摘要內容有異」者為查核樣
    本。而觀此90年12月31日之單筆進料即高達六千二百餘萬，
    金額甚鉅，且依工作底稿所附甲○○出具之營所稅結算查核
    申報查核報告書中關於「本期進料淨額」之查核結果，餘額
    不過二億三千八百餘萬，此單筆進料即占四分之一強，且「
    交易摘要」又非「購料」，而係不明不白之「調整」，又恰
    好在會計年度終了之當日發生，更係營業收入減項之費用科
    目，此不僅符合乙○○所稱抽選之標準，縱僅具粗淺會計、
    審計基本知識之人，不待查核、一望亦知甚可疑係灌水浮報
    ，顯有蹊蹺。乙○○亦證稱：「此單筆進料「算多」、「如
    果以一筆來說是嚇人」，（像這種比例上多得嚇人的單筆進
    或金額，你們會不會抽查？）應該是會抽查。... （如果是
    你會不會看？）我會。... 因為金額嚇人。」等語，是可知
    就一般查帳人員之觀點，此筆分錄隱含之意義顯悖會計處理
    常規，且一望即知，是必當嚴予選樣查核，絕無可能未予理
    會，任其偷渡至營業成本中而大幅減低營業淨利。而今竟然
    始終未查，倘非受託查核之會計師即被告甲○○與委託之被
    告己○○，事前即已談妥將利用此種方式大量虛增進料費用
    ，身為執業會計師且擁有豐富查核經驗之被告甲○○，焉有
    可能如此離譜完全視而未見？委託查核之己○○焉能如此膽
    大妄為、且放心地將此一望即知顯悖常情帳載記錄送交甲○○查核，並篤信甲○○暨其所屬查帳人員必將視若無睹地任
    其偷渡過關。綜此可見，此必係甲○○與己○○事前謀議以
    此直接輸入不實金額於頂立公司電子化之會計處理系統、而
    製作此不實分錄之方式，大量虛增進料費用，至堪認定。
  4.再就91年度於12月31日高達一千七百五十三萬餘元之進料分
    錄，依該年度工作底稿所附「原料」科目之分類帳，顯示91
    年度頂立公司共進料200 餘筆，其中有數十筆在「借方金額
    」右側以鉛筆打勾、該鉛筆勾計之右側更有紅筆「a 」或「
    δ」記號，下方則記載：「a 核至進口報單」等字樣，對此
    乙○○證稱：「（從工作底稿來看，91年度原料這個科目是
    由哪位查核？）我查的。... 用鉛筆勾的是我要查的（即抽
    選之查核樣本），用紅筆勾的代表我核到的資料，有些是統
    一發票，有些是進口報單。」等語（本院卷二第199 頁）。
    然觀此分類帳之最末一筆，即為本案之「91年12月31日」以
    「調整」為名之進料，金額明載為17,536,153元（即由上揭
    91年度日記帳中91年12月31日借記原料之17,536,1 53 元所
    彙入），在「傳票日期」欄位之左方有一「紅三角形」註記
    外，並無上述「鉛筆勾記」及「紅筆註記」，顯然從未經勾
    選為樣本進行查核。而遍觀該三頁分類帳，頂立公司91 年
    度各筆進料金額除4 筆為四百餘萬元外，其餘均為一百萬元
    至二百萬元不等，僅此單筆進料金額高達一千七百餘萬，較
    諸他筆進料差異至鉅，且因較諸分類帳同頁其他筆交易，在
    形式上多一位數，故必能一望即知，又係在91年會計年度終
    了當日發生，「摘要」欄又係記載含混不清之「調整」2 字
    ，而與其他進料之「摘要」欄俱明確記載供料者名稱及進料
    重量者，顯然有別，此不惟與乙○○上揭證稱選樣之標準相
    符，縱依常理判斷亦知顯然蹊蹺，是亦必選樣查核，而今竟
    與90年之情形相同，並未查核。對此，及就該「傳票日期」
    欄位左方之「紅三角形」註記，乙○○證稱：「（12月31
    日這筆你有無勾？）我沒有勾。（你不是說按照你的標準，
    這筆金額大得嚇人，你會抽，為何你沒有抽？）【證人不答
    。】（還是你不敢抽，而且他摘要是寫調整，也很奇怪，
    1700多萬，金額又大得嚇人，為何不抽？）【證人不答。】
    ... 我應該有去看過這個分錄，因為我前面還做了一個三角
    形的標示。... 我做這個標示應該是看過這個分錄。（有無
    做紅筆註記？）上面沒有。... 我沒有用鉛筆勾到這筆，代
    表沒有查核。... （有無任何人指示這種年底的調整不用查
    ？）沒有。（那為何碰到你自己的部分卻不會查？）我忘記
    了。... 我忘記這筆分錄我到底有無去查一千七百多萬的原
    始憑證，... 我真的忘記我有沒有看到這筆，按照工作底稿
    來看應該是沒有查這筆的原料。」等語，嗣又稱：「我記得
    在12月31日我應該有看過那筆傳票，進貨日期應該是在年底
    ，他把這筆結轉到銷貨成本，我有請己○○把他結轉回到末
    存。（代表你有看過這個傳票？）應該是有。... （原始憑
    證呢？）應該是有看到。（有看到的話，為何沒有像其他各
    筆你有查核的，用紅筆勾選？）大概漏掉。... （除了漏掉
    沒有其他理由嗎，還是根本沒有憑證，所以沒有註記？）應
    該是漏掉。」等語（本院卷第199 頁至第205 頁）。惟觀諸
    各筆經乙○○以鉛筆勾選之樣本，其後方均以紅筆註記表示
    查對無誤，無一例外，顯然只要經乙○○查對憑證認定無誤
    之交易記錄後方，必定以紅筆標示，何有可能如此巧合，惟
    僅本筆顯然異常之記錄「確有查到憑證，只是『遺漏』紅筆
    註記」而已，此等說法孰能置信。參諸其餘各筆「傳票日期
    」前方俱無「紅色三角形」標示，唯獨本筆異常交易之前方
    有此註記，可見標記方式甚為不同，顯然乙○○於查核時確
    有注意到此筆異常紀錄，不過因其他原因未再進一步查核憑
    證，至為明確。參諸同上理由，倘非受託查核之會計師即被
    告甲○○與委託之被告己○○，於事前即已談妥將利用此種
    方式大量虛增進料費用，甲○○焉有可能如此離譜完全視而
    未見？己○○又如何能而放心將此一望即知顯悖常情之交易
    登帳後送交甲○○查核，並篤信甲○○暨其所屬查帳人員必
    將視若無睹地任其偷渡過關，可知此必為甲○○與己○○事
    先談妥以此直接輸入不實金額於頂立公司電子化之會計處理
    系統、而製作此筆不實分錄之方式，大幅虛增進料費用，至
    為明確。
  (八)86及88年度部分，被告甲○○固坦認其為頂立公司申報之進
    料費用及加工費用俱如附表一所示，且對檢察官所提由調查
    局依自頂立公司內扣得編號為甲01-2及甲01-4二本「內帳」
    列計之進料費用及加工費用之數額亦未爭執，惟辯稱當時被
    告己○○係將其自行製作電腦列印帳冊交付給伊查核，至該
    另自頂立公司內扣得之甲01-2及甲01-4二本手記帳，伊從未
    見過。然依前述，該二本「內帳」既自頂立公司內扣得，且
    己○○亦供稱確為其記載製作，是依其列計之數字當為頂立
    公司該二年度實際發生之費用數無誤，至頂立公司最終申報
    如附表一列計者確為虛增不實，此均認定如前。再衡以頂立
    公司自85年度起之營利事業所得稅結算申報業務，俱委由被
    告甲○○處理，而頂立公司於87年、89年、90年及91年，均
    係由己○○及甲○○二人討論謀定後，由己○○於各該年度
    直接將如附表一「虛增金額」欄所載各不實費用科目金額，
    輸入頂立公司電子化之會計處理系統、且經電腦彙總後列印
    出餘額不實之頂立公司日記帳及分類帳，再由受託查核、編
    製營所稅結算申報書之會計師甲○○配合，將各該不實虛增
    之費用科目餘額登載於申報書所附損益表及稅額計算書後持
    向稅捐稽徵機關行使，亦如前述，可見甲○○及己○○對以
    此方式大幅虛減頂立公司營業淨利及課稅所得額，早有謀議
    之固定逃漏稅模式。復參以己○○於調查局詢問中明確供稱
    ：包括86年及88年二年度在內之本案各年度之各費用科目虛
    增不實，均係我與甲○○討論、定稿後，再在各相關科目上
    調高，方有此浮報情形等語，已如前述，而此又與前開頂立
    公司87年、89年、90年及91年逃漏稅使用之手法互核相符，
    可見確屬實情。綜此交互勾稽，當足證此86年及88年度亦係
    先由己○○直接將各不實之進料費用及加工費用輸入電子化
    之會計處理資訊系統中而為不實虛增後，再由受託查核之甲○○配合製作不實之損益表及稅額計算書，至堪認定。被告
    甲○○徒以查核過程中從未見過調查局列計實際發生進料及
    加工費用所依據之編號為甲01-2及甲01-4二本手記帳冊等語
    為辯，無非臨訟卸責之詞，毫無足採。
  (九)綜前各節，被告己○○、甲○○二人於上開各年度申報頂立
    公司營利事業所得稅屆止日之前，即合謀以上揭直接將各虛
    增不實之費用額輸入頂立公司內部電子化會計資訊系統內之
    方式，使各該年度營利事業所得稅結算申報書中「損益及稅
    額計算表」之營業成本或各該費用科目虛增，並致「全年所
    得額」及「課稅所得額」俱生虛減之不實結果，同時由甲○○在伊業務上製作之各該年度頂立公司「營利事業所得稅結
    算查核申報查核報告書」中，就各該不實虛增之費用科目之
    「查核說明」欄內登載不實之「經查核後尚無不合」意旨，
    一併持交稅捐稽徵機關申報，藉以幫助納稅義務人頂立公司
    逃漏各該年度之營利事業所得稅如附表一所示，事證明確，
    至堪認定。被告己○○徒以工作忙碌，匆忙趕報稅時未及整
    理憑證，至詳細整理時方有事後增加費用情形等語為辯，顯
    屬卸責之詞，毫無足採。另本案亦與被告甲○○及辯護人一
    再陳稱之頂立公司毛利率多寡、查核時究由何人將頂立公司
    提供之帳載數字記入底稿、係何人初步核帳、是否容許抽樣
    查核、抽樣比例為百分之二十或百分之五十等節，毫無關聯
    ，亦非本案重點。被告二人所辯俱毫無足採，均應依法論科
    。
三、新舊法比較：
    查被告甲○○、己○○行為後，商業會計法第72條第4 款業
    經修正，另刑法及刑法施行法部分條文亦經修正公布且於95
    年7 月1 日施行。修正後刑法第2 條第1 項之規定，係規範
    行為後法律變更所生新舊法律比較適用之準據法，於修正後
    刑法施行後，應適用修正後刑法第2 條第1 項規定之「從舊
    從輕」之原則為比較；修正後刑法第2 條第2 項，則為同條
    第1 項之特別規定，於修正後刑法施行後，關於非拘束人身
    自由之保安處分，應依修正後刑法第2 條第2 項之規定，適
    用裁判時之法律。又修正後刑法第35條，乃刑之重輕之法定
    次序與標準，應適用裁判時之修正後刑法第35條之規定。修
    正後刑法第2 條第1 項係採「從舊從輕」原則，適用最有利
    於行為人之法律。既曰法律，自較刑之範圍為廣；除法律有
    特別規定者（如修正後刑法第2 條第2 項非拘束人身自由之
    保安處分適用裁判時法，修正後刑法施行法第9 條之3 規定
    之情形），應依其規定；或事關執行之緩刑之宣告，或犯罪
    在刑法修正施行前，自首在刑法施行後之自首部分，或程序
    之規定（程序從新，如刑法第40條沒收宣告之程序規定），
    應適用裁判時之修正後刑法之規定外；依修正後刑法第2條
    第1 項比較時，應就「罪、刑」有關之共犯、未遂犯、連續
    犯、牽連犯、結合犯以及累犯加重、自首減輕暨其他法定加
    減原因（如身分加減）與加減例等一切情形，綜其全部之結
    果而為比較後，予以整體適用，不能割裂而分別適用有利益
    之條文。關於易科罰金之折算標準、易服勞役之折算標準及
    期限、罰金與死刑是否併予執行、多數有期徒刑定應執行之
    刑時之最高刑期之限制等之修正，事涉行為人易刑折算標準
    金額之多寡與期限之長短及定執行刑時能否就罰金刑併予執
    行或有期徒刑定應執行之刑時最高度之限制，亦均屬依修正
    後刑法第二條第一項所應比較適用法律之範圍。拘束人身自
    由之保安處分，並非屬修正後刑法第2 條第2 項規定應適用
    裁判時法之範圍，除有特別規定者外，亦屬應依修正後刑法
    第2 條第1 項比較適用之法律；從刑附屬於主刑，除法律有
    特別規定者外，依主刑所適用之法律（以上參考最高法院95
    年5 月23日刑事庭第8 次會議決議及最高法院24年上字第46
    34號、24年上字第5292號、27年上字第2615號判例）。其次
    ，法律有變更而須為新、舊法之比較以定其適用之目的，厥
    唯保障行為人之既有法律地位不致因法律之修正而惡化或受
    到更不利益之結果並兼謀行為人之利益，此為最高之價值，
    非必斤斤於法律體系適用之完整性，況或基於法規之性質，
    如程序性之法律、事涉執行之緩刑規定，依法理係均應適用
    新法，或因法律另有規定，如修正後刑法第2 條第2 項規定
    「非拘束人身自由之保安處分係適用裁判時之法律」，修正
    後刑法施行法第3 條之1 第2 項規定「於九十四年一月七日
    刑法修正施行前犯併合處罰數罪中之一罪，且該數罪均符合
    第四十一條第一項得易科罰金之規定者，適用九十年一月四
    日修正之刑法第四十一條第二項規定」，即有此情形係一律
    適用行為時法之舊法，由是可見遇有法律修正而須選擇適用
    新法或舊法時，應依法規之性質或視法律之規定各自決之，
    不受其他法規如何適用之羈絆，在選法適用時，本即寓有可
    據個別之特性而割裂分別適用新法或舊法之容許性，縱令須
    為利、弊之比較以定如何適用之法規亦無不同，至數項經修
    正之法律須整體比較以同其新、舊法之適用俾維持法律體系
    之完整性，核係各該法律在適用上因具「依附及相互關聯」
    之特性使然，非屬新、舊法應比較利、弊藉資保障行為人之
    既有法律地位兼謀其利益之立法意旨所必然。準此以解，就
    「罪、刑」有關之規定諸如共犯、未遂犯、連續犯、牽連犯
    、結合犯以及累犯加重、自首減輕暨其他法定加減原因（如
    身分加減）與加減例等一切情形，應綜其全部之結果而為比
    較後，予以整體適用，不能割裂而分別適用有利益之條文，
    固如前述，惟究其緣由，實係著眼於因各該規定皆涉及犯罪
    之態樣、階段、罪數、法定刑得或應否加、減暨加減之幅度
    ，並進而影響法定刑或處斷刑之範圍，換言之，各該「罪、
    刑」之規定須經綜合考量整體適用後，方能據以限定法定刑
    或處斷刑之範圍，嗣始得於該範圍內為一定刑之宣告，易詞
    以言，個別宣告刑雖屬單一之結論，然實係經綜合考量整體
    適用各相關「罪、刑」規定之所得，因之，宣告刑所據以決
    定之各相關「罪、刑」規定，顯具適用上之「依附及相互關
    聯」之特性，自須同其新、舊法之適用，第查，「易刑」或
    「定執行刑」係規範宣告刑得或應如何執行之法律，核屬為
    刑之宣告後始生應否適用問題之規定，非屬宣告刑所據以決
    定因而須先行確定如何適用新、舊之法規，依其性質，在未
    為刑之宣告前亦無可能確定應否適用而預先選定須適用新或
    舊法，復無此必要，不寧唯是，該規定所涵攝之「小前提」
    係「宣告刑」，猶與「罪、刑」規定涵攝之「小前提」為「
    歷史社會事實」迥異，職是，「易刑」及「定執行刑」之規
    定，不論涵攝之「小前提」、決定應否適用之階段及適用後
    所得之法律效果，與「罪、刑」之規定皆不相侔，與之顯不
    具適用上之「依附及相互關聯」之特性，依前述，要毋須與
    「罪、刑」之規定同其新、舊法之適用，自得秉其本身之性
    質而各據應涵攝之「小前提」為新、舊、利、弊之比較後個
    別定其法律之適用，尤應敘明。茲首就與本案有關且於為刑
    之宣告前須先行及連帶確定應如何適用之法律修正情形列述
    如下：
  (一)與罪、刑有關且須依修正後刑法第2 條第1 項規定為利、弊
    之比較以定如何適用之法律變更部分：
  1.商業會計法第72條第4 款之罪業於95年5 月24日修正公布，
    並自同日施行，經比較修正前後規定之結果，其就該條法定
    刑中關於罰金部分，由「或科或併科新臺幣15萬元以下罰金
    」提高為「或科或併科新臺幣60萬元以下罰金」，比較新舊
    法結果，應以修正前之法律較有利於被告二人，依刑法第2
    條第1 項前段之規定，自應適用行為時之法律即修正前之商
    業會計法規定加以處罰。
  2.刑法第28條原規定「二人以上共同實施犯罪之行為者，皆為
    正犯」，經修正為「二人以上共同實行犯罪之行為者，皆為
    正犯」，亦即將共同正犯限縮僅於「實行」階段始有其存在
    。
  3.修正前刑法第33條第5 款規定「罰金：（銀元）一元以上。
    」，復依罰金罰鍰提高標準條例第1 條前段規定提高為10倍
    ，折算新台幣為30元；修正後刑法第33條第5 款規定「罰金
    ：新臺幣一千元以上，以百元計算之。」，現行刑法中，有
    關於罰金刑最低度刑之規定既有修正，自屬法律變更。
  4.刑法第56條連續犯之規定業經刪除，被告等之數犯罪行為於
    新法施行後，應予分論併罰，此刪除雖非犯罪構成要件之變
    更，但顯已影響行為人刑罰之法律效果，自屬法律變更。
  5.修正前刑法第55條規定「犯一罪而其方法或結果行為犯他罪
    名者，從一重處斷。」，此即學理上所稱之「牽連犯」，然
    修正後已將之刪除，即改採一罪一罰之原則。
  6.經綜合適用修正前、後之罪、刑相關規定予以比較結果，各
    法修正後之規定顯非較修正前之規定對被告二人有利，因之
    ，依現行即修正後刑法第2 條第1 項前段規定，自應整體適
    用修正前即行為時之有關規定，合先敘明。
  (二)毋須依修正後刑法第2 條第1 項規定為利、弊之比較以定如
    何適用之法律修正部分：
  1.刑法第11條原規定「本法總則於其他法令有刑罰之規定者，
    亦適用之。但其他法令有特別規定者，不在此限。」，經修
    正為「本法總則於其他法律有刑罰或保安處分之規定者，亦
    適用之。但其他法律有特別規定者，不在此限。」，亦即為
    使法規範明確，將「法令」修正為「法律」以符合法律保留
    及罪刑法定原則，復就解釋上認為「有刑罰之規定」包含保
    安處分部分亦予以明文化，是以此一修正並未涉及實體國家
    刑罰權之有無暨其範圍之更迭，非屬與罪、刑有關且須與之
    整體依修正後刑法第2 條第1 項之規定為新、舊法比較以同
    其適用之「法律變更」，惟本條修正之目的既為符法律保留
    及罪刑法定原則暨規範明確性之要求，當以修正後之規定較
    能契合刑罰之本質兼更具規範之實質妥當性暨進步性，因之
    ，基於「法與時轉則治」之理念，此部分自應適用修正後規
    定。
  2.刑法分則各條文所定之罰金刑，其幣別原為「銀元」，又倘
    非屬72年6 月26日至94年1 月7 日間新增或修正之條文，所
    定罰金數額並依罰金罰鍰提高標準條例第1 條前段規定提高
    為10倍，惟依95年6 月14日修正公布、同年7 月1 日施行之
    中華民國刑法施行法第1 條之1 ：「中華民國九十四年一月
    七日刑法修正施行後，刑法分則編所定罰金之貨幣單位為新
    臺幣。九十四年一月七日刑法修正時，刑法分則編未修正之
    條文定有罰金者，自九十四年一月七日刑法修正施行後，就
    其所定數額提高為三十倍。但七十二年六月二十六日至九十
    四年一月七日新增或修正之條文，就其所定數額提高為三倍
    。」，然實質言之，罰金刑之輕重並未因幣別及提高倍數所
    應適用法律之更迭而有異致，易詞以言，即國家刑罰權之範
    圍及效果，於修正前、後殊無不同，因之，此要非屬修正後
    刑法第2 條第1 項所稱之「法律變更」，毋須依該條項規定
    為新、舊法之比較，自應循一般法律適用之原則而適用裁判
    時法。
四、論罪科刑：
  (一)按納稅義務人辦理結算申報，應檢附自繳稅款繳款書收據與
    其他有關證明文件及單據；其為營利事業所得稅納稅義務人
    者，並應提出資產負債表、財產目錄及損益表，所得稅法第
    76條第1 項規定甚明，可見繳附資產負債表、損益表為申報
    營利事業所得稅之必備文件；資產負債表、損益表並為商業
    會計法所定之財務報表，此觀之該法第28條第1 項第1 款、
    第2 款之規定即明。準此，現制下之營利事業所得稅結算申
    報書「損益及稅額計算表」中就「本期損益」計算部分已具
    損益表之完整格式、內容及功能，且申報時除該份具損益表
    格式之結算申報書外，納稅義務人並不另外檢附損益表，惟
    如前述，損益表復為必備文件之一，是此足徵，係以申報書
    中「本期損益」之計算部分充代損益表，易言之，即結算申
    報書之損益計算部分兼具損益表之性質。因之，該部分當屬
    商業會計法所稱之財務報表。至「損益及稅額計算表」中之
    「稅額計算表」，及「營利事業所得稅結算查核申報查核報
    告書」，分別屬申報業務之人或受託從事查核及申報業務之
    會計師於其業務上應做成之文書，亦不待言。
  (二)商業會計法第71條及第72條中所稱之「處理會計事務」或以
    電子方式「處理會計資料」，依同法第2 條第2 項規定，所
    謂「商業會計事務之處理」，係指商業從事會計事項之辨認
    、衡量、記載、分類、彙總，及據以編制財務報表者而言。
    被告甲○○係依法受頂立公司委託處理本案各年度營利事業
    所得稅申報業務之會計師，就其受託申報營利事業所得稅之
    業務本身，固非「會計事務之處理」，然其代頂立公司申報
    各年度之營利事業所得稅之前，在查核被告己○○所提各項
    電腦列印帳冊、會計憑證與編制含有完整損益表格式之「營
    利事業所得稅結算申報書」之「損益及稅額計算表」等業務
    過程中，所為確認、審查各項交易內容、對象、金額、是否
    應予剔除、金額彙總並據此查核後之資料編製該「損益及稅
    額計算表」，分別屬從事會計事項之辨認、衡量、彙總、據
    以編制財務報表之事務，至為明確，此均屬「會計事務之處
    理」，是被告甲○○當為商業會計法第72條、第71條所定「
    依法受託代他人處理會計事務之人員」。另被告己○○則為
    頂立公司主辦及經辦會計之人員。本件逃漏各該年度營利事
    業所得稅之納稅義務人，係頂立公司，並非被告甲○○或己○○二人。而被告二人合謀，由己○○先後於各該年度以電
    子方式將各項不實虛增費用科目之會計資料，輸入頂立公司
    之電子化會計資訊處理系統中（並非直接記入實體化之帳冊
    中），並將彙總後電腦列印出之日記帳、分類帳等帳冊及損
    益表交由受託查核及處理申報業務之會計師即被告甲○○，
    再由甲○○先後於各該年度將此不實虛增費用額、及彙總後
    之不實虛減「全年所得額」及「課稅所得額」，直接填載並
    製作頂立公司各年度之營利事業所得稅結算申報書所附之「
    損益表」財務報表及「稅額計算表」此一業務上製作之文書
    ，復在伊業務上製作之各該年度頂立公司「營利事業所得稅
    結算查核申報查核報告書」此一文書中，就各該費用科目之
    「查核說明」欄內登載不實之「經查核後尚無不合」意旨後
    ，一併持交稅捐稽徵機關申報藉以幫助納稅義務人頂立公司
    逃漏各該年度之營利事業所得稅。是核被告甲○○、己○○
    二人所為，均係犯刑法第216 條、第215 條之行使業務上登
    載不實文書罪、修正前商業會計法第72條第4 款之以電子化
    方式利用不正當方法致使財務報表發生不實結果罪、及稅捐
    稽徵法第43條第1 項之幫助納稅義務人逃漏稅捐罪。被告甲○○並應就幫助納稅義務人逃漏稅捐罪部分，依稅捐稽徵法
    第43條第2 項規定加重其刑至二分之一。
  (三)被告甲○○、己○○二人於甲○○業務上應做成之各年度頂
    立公司「損益及稅額計算表」及「營利事業所得稅結算查核
    申報查核報告書」等文書登載不實後復持向稅捐稽徵機關行
    使，登載不實之低度行為應為高度之行使行為所吸收，均不
    另論罪。次按商業會計法第72條第1 款至第3 款之罪所規範
    之行為，其最終目的均在使財務報表發生不實結果，亦即各
    該款之行為均無非係同法第72條第4 款之階段行為而已。倘
    行為人所為已達使財務報表發生不實結果之程度，自僅論同
    法第72條第4 款之罪即足，其餘階段行為自不另論罪。是被
    告甲○○、己○○將明知為不實虛增費用額之會計資料，以
    電子化方式輸入頂立公司內部電子化會計資訊系統內，而使
    各該年度之損益表發生不實之結果，依前開說明，渠等故意
    輸入不實資料之行為，乃致使損益表發生不實結果之階段行
    為，均不另論修正前商業會計法第72條第1 款之罪。
  (四)被告甲○○、己○○二人所犯者應係修正前商業會計法第72
    條第4 款之罪，公訴意旨漏未斟酌被告己○○並非將虛增不
    實之費用額直接記入實體化之帳冊中，而係以電子化方式輸
    入於頂立公司之電子化會計資訊處理系統中，復未斟酌被告
    二人所為已使頂立公司各年度營利事業所得稅結算申報書中
    具有完整損益表格式之損益表財務報表內容發生不實結果，
    而認被告係犯同法第71條第1 款之罪，尚有未恰，惟其基本
    事實同一，本院自應予審理，並依刑事訴訟法第300 條規定
    變更起訴法條。
  (五)被告甲○○、己○○就上開利用不正當方法致使財務報表發
    生不實結果罪、幫助逃漏稅捐罪、及行使業務上登載不實文
    書罪等犯行間，互有犯意聯絡及行為分擔，均應依修正前刑
    法第28條規定論以共同正犯。被告二人於各該年度先後利用
    不知情之甲○○會計師事務所內查帳人員填製上揭內容不實
    之營利事業所得稅結算申報書中之「損益表」及「稅額計算
    表」後持向稅捐稽徵機關申報，是均為間接正犯。
  (六)被告甲○○、己○○二人於各該年度先後共同將由甲○○業
    務上製作且登載不實內容之「營利事業所得稅結算申報書」
    中「稅額計算表」私文書、及「營利事業所得稅結算查核申
    報查核報告書」私文書，持向稅捐稽徵機關行使，係以單一
    之行使行為同時行使此二份業務上登載不實之文書，然行使
    之目的俱在幫助頂立公司逃漏稅捐，且所侵害者均為此等文
    書之商業信用性，並未造成複數法益侵害之結果，故均論以
    單純之行使業務上登載不實文書罪一罪。被告二人於各該年
    度先後、多次之利用不正當方法致使財務報表發生不實結果
    、幫助逃漏稅捐、行使業務上登載不實文書等犯行，均時間
    緊接、手段相同，且均觸犯構成要件相同之罪名，顯各基於
    概括犯意為之，應分別依修正前刑法第56條連續犯規定論以
    連續利用不正當方法致使財務報表發生不實結果罪、連續幫
    助逃漏稅捐罪、及連續行使業務上登載不實文書罪，並均加
    重其刑。被告甲○○另就連續幫助逃漏稅捐罪部分遞加重之
    。
  (七)被告甲○○、己○○所犯上開三罪間，有目的、方法之牽連
    犯關係，均應依修正前刑法第55條後段之規定，從一重論以
    共同連續利用不正當方法致使財務報表發生不實結果罪。
  (八)爰審酌被告己○○、甲○○二人共同以上揭方式使頂立公司
    各年度之帳面營業淨利及課稅所得額發生不實之鉅額虛減結
    果，藉以逃稅各年度之營利事業所得稅，其逃漏稅額已達數
    千萬元之譜，非但對國家稅捐稽徵產生莫大負面影響，更嚴
    重危及損益表等財務報表之商業文書正確性、稅捐稽徵之公
    平性及社會經濟甚鉅，本不宜輕縱。另就被告甲○○而言，
    雖係受己○○委託辦理頂立公司之稅務簽證業務，然身為執
    業會計師，仍應依所具備之會計及審計專業知識及經驗執行
    查核工作，除應盡己專業上應有之注意而竭力避免疏忽失信
    外，更應依會計師職業道德保持超然獨立，且應正直、公正
    、客觀地踐行查核業務。否則與委託客戶同流合污，甚而憑
    恃會計專業提供非法之逃稅手段，惡意欺瞞稅捐稽徵機關進
    而為不實查核簽證，遭查獲後再動輒以抽樣風險、查核固有
    風險等為託詞意圖卸責，凡此非但玷污自身會計師之專業身
    分，倘他人起而效尤，長此以往，則會計師出具之查核報告
    無異廢紙一張，工作底稿亦毫不足信盡可作敝屣棄之矣！是
    為有效嚇阻會計師憑其專業惡意欺瞞，進而保障我國商業活
    動之正常發展，被告甲○○自更應予重懲。復參以被告二人
    犯後均飾詞狡辯，顯均無悔意等一切情狀，就其二人分別量
    處如主文所示之刑。
  (九)中華民國96年罪犯減刑條例於96年7 月16日已公布施行，本
    件被告甲○○、己○○二人之犯罪時間係在96年4 月24日以
    前，且均無不能減刑之事由，合於該條例第2 條第1 項第3
    款之規定，爰依法各減輕宣告刑二分之一。又被告二人行為
    後，刑法第41條亦於上開期日修正公布，罰金罰鍰提高標準
    條例第2 條亦於95年5 月17日修正刪除。而依修正前刑法第
    41條第1 項前段之規定：「犯最重本刑為五年以下有期徒刑
    以下之刑之罪，而受六個月以下有期徒刑或拘役之宣告，因
    身體、教育、職業、家庭之關係或其他正當事由，執行顯有
    困難者，得以1 元以上3 元以下折算1 日，易科罰金」，又
    依修正前罰金罰鍰提高標準條例第2 條規定，就其原定數額
    提高為100 倍折算1 日，則以被告行為時之易科罰金折算標
    準，應以銀元300 元即新臺幣900 元折算1 日；惟修正後刑
    法第41條第1 項前段則規定：「犯最重本刑為五年以下有期
    徒刑以下之刑之罪，而受六個月以下有期徒刑或拘役之宣告
    者，得以新臺幣1,000 元、2,000 元或3,000 元折算一日，
    易科罰金。」是比較修正前、後刑法之易科罰金折算標準，
    自以修正前刑法第41條第1 項前段之規定，較有利於被告二
    人。爰就被告二人各自減得之刑部分，依中華民國96年罪犯
    減刑條例第9 條、修正前刑法第41條第1 項前段及修正前罰
    金罰鍰提高標準條例第2 條之規定，諭知易科罰金之折算標
    準。
  (十)公訴意旨另以：被告己○○及甲○○除上揭各年度犯行外，
    另就89年度部分，被告二人尚共同將實際發生之直接原料費
    用190,000,000 元虛增為284,114,872 元，就此部分被告二
    人亦有共同虛增直接原料費用以減少頂立公司應納稅額之舉
    ，是認被告二人就此部分亦涉有幫助逃漏稅捐罪、以不正當
    方法使財務報表發生不實結果罪、及行使業務上登載不實文
    書罪之犯行。而檢察官認被告二人此部分涉罪之論據，無非
    係以扣案之89年度工作底稿內附之頂立公司90年5 月10日製
    作之損益表「PAGE1 」下方，以鉛筆註記如附表三所示之字
    樣，而該原料部分所註記之190,000,000 與95,000,000加總
    後之餘額為285,000,000 ，與卷附頂立公司89年度營所稅結
    算申報書所載當年度申報之直接原料餘額為284,114,872 元
    甚為相近，故推論頂立公司89年度實際發生之直接原料費用
    餘額應為「190,000,000 元」，並認申報之284,114,872 元
    為虛增不實等語。惟查，所謂「直接原料」，係指該會計年
    度內實際消耗之原料成本。而檢察官指頂立公司89年度實際
    耗用之直接原料費用係一億九千萬元整，一毫不差，且無任
    何畸零數，本即與一般製造業之商業常規有違。再者，上揭
    以鉛筆註記之內容究所何指，未據檢察官具體說明，縱依調
    查局製作之「頂立工業股份有限公司浮報成本費明細表＝＝
    89 年 度」所載，亦僅以該鉛筆註記之一億九千萬元與申報
    之284,114,872 元間差額，直接認定係「帳上未列，直接灌
    水金額」，而未進一步說明何以認定該一億九千萬元整之鉛
    筆註記正係實際發生之直接原料費用之理由。另實際在該底
    稿所附損益表各費用科目旁以鉛筆為上揭「+20 」、「+150
    」等註記之被告甲○○，亦答稱因時間已久故無法說明。復
    經本院核對該底稿內之其他資料，亦無從據以推論此註記之
    確切意義。綜此各節，既無從推知此一億九千萬元整加總九
    千五百萬元整之註記真實意義為何，又如何能僅憑其餘額二
    億五千萬與實際申報之284,114,872 原甚為相近，即遽而推
    論頂立公司89年度實際發生之直接原料費用正為「190,000,
    000 」元或少於申報之「284,114,872 」元？是亦難認被告
    己○○及甲○○二人就此部分涉有上揭幫助逃漏稅捐罪、以
    不正當方法使財務報表發生不實結果罪、及行使業務上登載
    不實文書罪等犯行。然依檢察官所指，被告己○○、甲○○
    二人此部分倘構成犯罪，各與前揭經起訴且經本院論罪科刑
    部分有裁判上一罪關係，是均不另為無罪之判決。
貳、被告戊○○部分：
一、公訴意旨另以：被告戊○○係頂立公司之實際負責人，為商
    業負責人，其與被告甲○○與己○○二人間，就上揭幫助頂
    立公司逃漏稅罪及以不正方法致使財務報表發生不實結果罪
    ，亦互有犯意聯絡及行為分擔，故亦為共犯等語。
二、按犯罪事實應依證據認定之，無證據不得認定犯罪事實；不
    能證明被告犯罪者，應諭知無罪之判決，刑事訴訟法第154
    條第2 項、第301條第1項分別定有明文。又按事實之認定，
    應憑證據，如未能發現相當證據，或證據不足以證明，自不
    能以推測或擬制之方法，以為裁判基礎；且認定犯罪事實所
    憑之證據，雖不以直接證據為限，間接證據亦包括在內；然
    而無論直接或間接證據，其為訴訟上之證明，須於通常一般
    之人均不致有所懷疑，而得確信其為真實之程度者，始得據
    為有罪之認定，倘其證明尚未達到此一程度，而有合理之懷
    疑存在時，即無從為有罪之認定，最高法院分別著有40年台
    上字第86號、76年台上字第4986號判例意旨可稽。檢察官認
    被告戊○○涉有上開罪行，無非係以被告戊○○及共同被告
    己○○之功數、及卷附之頂立公司各該年度營所稅結算申報
    書、扣案之頂立公司帳冊及工作底稿等為據。訊據被告固坦
    認其係頂立公司之創辦人，惟否認有何與被告己○○、甲○○共犯上開幫助逃漏稅捐罪或以不正方法致使財務報表發生
    不實結果罪。辯稱：我自80年間雙眼就瞎掉了，所以很少參
    與公司業務，之後對公司之業務、財務及人事更未再管理了
    等語。
三、證人即共同被告己○○固曾於檢察官偵查中證稱：「（86年
    至91年間戊○○是否是公司實際上負責人？）是。（有關公
    司的財務，戊○○是否有參與決策？）是戊○○負責公司的
    決策」等語；證人即被告戊○○之女楊欣倫亦證稱：「（86
    年至91年間戊○○是否是公司實際上負責人？）是。」等語
    （以上均見偵卷第270 頁）。惟查，86年至91年間頂立公司
    之登記名義負責人係戊○○之配偶楊黃美珠，並非戊○○。
    而關於戊○○究竟負責何等公司事務，又係如何參與公司之
    決策，均未見具體說明。次依卷附戊○○所提長庚紀念醫院
    診斷證明書2 份所示：戊○○於84年3 月6 日在該院眼科門
    診檢查時，其雙眼視力及以「無光覺」，又「罹患第1 型糖
    尿病，且必須每天注射4 次胰島素，已30年以上，經常發生
    低血糖的副作用，目前視力全盲」等語。可見依戊○○此等
    身體及視力狀態，究有無所謂「實際負責公司事務」之可能
    ，實有可疑。再者，被告己○○亦於本院審判中證稱：「（
    要不要跟戊○○報告上年度的營運狀況？）講一下，可是他
    也聽不懂。... （從診斷證明書來看，戊○○在84年3 月6
    日經長庚醫院診斷結果就已經認定雙眼視力無光覺，從那個
    時候開始，戊○○還可以處理公司事務嗎？）不行。（既如
    此，公司的實際負責人是誰？）戊○○。... 他就來看一下
    就回去了。（公司的銷貨、進貨等事項由誰來決定？）分層
    負責。... 到我這邊就可以了。（包括公司的各項重大事項
    都由你決定？）對。（等於你就是公司實際負責人？）是。
    （既如此，公司包括行銷、人事等方面的事項也是由你負責
    ？）是。... （那各部門主管的薪資誰決定？）總經理。（
    總經理是誰？）楊登玉。（戊○○不過只是個精神領袖，他
    不管事嗎？）他看不到就很少在管。... 也很少請示他。
    ... （你剛剛說頂立公司的會計、帳務都是由你負責，報稅
    的部分是否也是你負責？）對。（一年要報多少稅、要繳多
    少稅有無跟戊○○報告？）沒有。... （有關委請甲○○會
    計師申報所得稅，事後碰到有些科目費用需要調整，這個事
    情有沒有先跟戊○○溝通討論過再做調整？）沒有。（有關
    費用調整這件事情有無跟戊○○報告過？）沒有。... （就
    是說，你送過去的數目不對，後來你又補了一些憑證說數目
    要調整，這些都是你跟會計師說的，戊○○都不知道？）對
    。（戊○○是公司負責人，公司一年花多少錢、繳多少稅，
    他都不知道？）因為他看不到，講他也不知道，對會計也不
    瞭解。... 他（指戊○○）只有負責一部分，就是技術上及
    業務上的，其他他都沒有負責，而且他也不懂。」等語（本
    院卷二第99頁至第110 頁）。參以被告甲○○亦始終供稱均
    與被告己○○聯繫報稅事務，從未與被告戊○○聯繫過等語
    ，業如前述。綜此交互勾稽，可見戊○○在頂立公司內，所
    負責者應僅限於業務事務，至，是自難謂其有何逃後稅捐或
    使財務報表發生不實結果之犯意。
四、綜上所述，本件檢察官所舉關於被告戊○○違反稅捐稽徵法
    第43條第1 項幫助逃漏稅捐罪及違反商業會計法第71條第1
    款（應為同法第72條第4 款）犯行之證據，本院認顯尚未達
    於通常一般之人均不致有所懷疑，而得確信其為真實之程度
    ；此外復查無其他積極證據，足資證明戊○○有何公訴人所
    起訴之上開行，既不能證明其犯罪，核諸前揭說明，自應由
    本院為被告戊○○無罪之判決。
、據上論斷，依刑事訴訟法第299 條第1 項前段、第300 條、
    第301 條第1 項前段，修正前商業會計法第72條第4 款，稅
    捐稽徵法第43條第1 項、第2 項，修正後刑法第11條前段、
    第2 條第1 項前段，刑法第216 條、第215 條，修正前刑法
    第28條、第56條、第55條、第41條第1 項前段，刑法施行法
    第1 條之1 第1 項、第2 項前段，修正前罰金罰鍰提高標準
    條例第2 條，中華民國九十六年罪犯減刑條例第2 條第1 項
    第3 款、第7 條、第9 條，現行法規所定貨幣單位折算新臺
    幣條例第2 條，判決如主文。
本案經檢察官邱文中到庭執行職務。
中    華    民    國    97    年   12     月    31    日
              刑事第十一庭審判長法  官  蔡榮澤
                                法  官  林蕙芳
                                法  官  紀凱峰
以上正本證明與原本無異。
如不服本判決應於收受判決後10日內向本院提出上訴書狀，並應
敘述具體理由。其未敘述上訴理由者，應於上訴期間屆滿後20日
內向本院補提理由書 (均須按他造當事人之人數附繕本)「 切勿
逕送上級法院」。
                                書記官  高文靜
中    華    民    國    98    年    1     月    7     日
附錄論罪科刑法條
商業會計法第72條
使用電子方式處理會計資料之商業，其前條所列人員或以電子方
式處理會計資料之有關人員有下列情事之一者，處5 年以下有期
徒刑、拘役或科或併科新臺幣15萬元以下罰金：
一、故意登錄或輸入不實資料。
二、故意毀損、滅失、塗改貯存體之會計資料，致使財務報表發
    生不實之結果。
三、故意遺漏會計事項不為登錄，致使財務報表發生不實之結果
    。
四、其他利用不正當方法，致使會計事項或財務報表發生不實之
    結果。
稅捐稽徵法第43條
（教唆或幫助逃漏稅捐等之處罰）
教唆或幫助犯第 41 條或第 42 條之罪者，處 3 年以下有期徒刑
、拘役或科新台幣 6 萬元以下罰金。
稅務人員、執行業務之律師、會計師或其他合法代理人犯前項之
罪者，加重其刑至二分之一。
稅務稽徵人員違反第 33 條規定者，除觸犯刑法者移送法辦外，
處 1 萬元以上 5 萬元以下罰鍰。
中華民國刑法第216條
（行使偽造變造或登載不實之文書罪）
行使第210 條至第215 條之文書者，依偽造、變造文書或登載不
實事項或使登載不實事項之規定處斷。
中華民國刑法第215條
（業務上文書登載不實罪）
從事業務之人，明知為不實之事項，而登載於其業務上作成之文
書，足以生損害於公眾或他人者，處3 年以下有期徒刑、拘役或
5 百元以下罰金。
附表一：（單位：
  元/ 新臺幣）
┌──┬────────┬──────┬──────┬─────┬────────────┐
│年度│ 科        目   │實際發生金額│申報金額    │虛增金額  │逃漏營利事業所得稅金額【│
│    │                │            │            │          │總計虛增金額×適用之最高│
│    │                │            │            │          │邊際稅率（25％）】      │
├──┼────────┼──────┼──────┼─────┼────────────┤
│86  │原料（本期進料）│147,042,835 │150,164,013 │3,121,178 │1,458,593               │
│    ├────────┼──────┼──────┼─────┤                        │
│    │加工費用        │19,756,164  │22,429,355  │2,673,191 │                        │
├──┼────────┼──────┼──────┼─────┼────────────┤
│87  │原料（本期進料）│129,102,462 │188,173,744 │59,071,282│18,392,160              │
│    ├─┬──────┼──────┼──────┼─────┤                        │
│    │製│旅費        │573,906     │755,915     │182,009   │                        │
│    │造├──────┼──────┼──────┼─────┤                        │
│    │費│運費        │358,307     │461,925     │103,618   │                        │
│    │用├──────┼──────┼──────┼─────┤                        │
│    │  │修繕費      │898,500     │1,173,368   │274,868   │                        │
│    │  ├──────┼──────┼──────┼─────┤                        │
│    │  │水電瓦斯費  │6,621,619   │8,153,529   │1,531,910 │                        │
│    │  ├──────┼──────┼──────┼─────┤                        │
│    │  │保險費      │1,578,405   │2,034,860   │456,455   │                        │
│    │  ├──────┼──────┼──────┼─────┤                        │
│    │  │加工費      │22,029,273  │27,837,016  │5,807,743 │                        │
│    │  ├──────┼──────┼──────┼─────┤                        │
│    │  │其他費用    │12,257,639  │18,358,397  │6,100,758 │                        │
├──┼─┴──────┼──────┼──────┼─────┼────────────┤
│88  │原料（本期進料）│148,671,316 │204,352,968 │55,681,652│14,654,827              │
│    ├────────┼──────┼──────┼─────┤                        │
│    │加工費          │24,938,254  │27,835,910  │2,897,656 │                        │
├──┼─┬──────┼──────┼──────┼─────┼────────────┤
│89  │  │運費        │634,454     │834,454     │200,000   │6,260,000               │
│    │  ├──────┼──────┼──────┼─────┤                        │
│    │製│水電瓦斯費  │7,876,267   │9,376,267   │1,500,000 │                        │
│    │造├──────┼──────┼──────┼─────┤                        │
│    │費│職工福利    │224,103     │424,103     │200,000   │                        │
│    │用├──────┼──────┼──────┼─────┤                        │
│    │  │加工費      │34,313,601  │42,513,601  │8,200,000 │                        │
│    │  ├──────┼──────┼──────┼─────┤                        │
│    │  │燃料費      │7,178,077   │9,178,077   │2,000,000 │                        │
│    │  ├──────┼──────┼──────┼─────┤                        │
│    │  │消耗品      │11,714,257  │14,614,257  │2,900,000 │                        │
│    ├─┼──────┼──────┼──────┼─────┤                        │
│    │營│文具用品    │283,933     │383,933     │100,000   │                        │
│    │業├──────┼──────┼──────┼─────┤                        │
│    │費│運費        │8,238,533   │14,138,533  │5,900,000 │                        │
│    │用├──────┼──────┼──────┼─────┤                        │
│    │  │郵電費      │681,537     │1,181,537   │500,000   │                        │
│    │  ├──────┼──────┼──────┼─────┤                        │
│    │  │職工福利    │166,108     │366,108     │200,000   │                        │
│    │  ├──────┼──────┼──────┼─────┤                        │
│    │  │訓練費      │334,422     │484,422     │150,000   │                        │
│    │  ├──────┼──────┼──────┼─────┤                        │
│    │  │其他費用    │5,245,541   │7,895,541   │2,650,000 │                        │
│    │  ├──────┼──────┼──────┼─────┤                        │
│    │  │包裝費      │733,749     │1,233,749   │500,000   │                        │
└──┴─┴──────┴──────┴──────┴─────┴────────────┘
┌──┬────────┬──────────────────┐
│年度│ 科     目      │  逃漏營利事業所得稅金額            │
├──┼────────┼──────────────────┤
│90  │原料（本期進料）│  15,662,308                        │
├──┼────────┼──────────────────┤
│91  │原料（本期進料）│  4,394,038                         │
└──┴────────┴──────────────────┘
附表二：
    調查員：橋到合理，妳就叫他說調到... ，因為妳們講的將
    近8 到10了嘛（意指8 ％至10％）。
    己○○：對啊。
    調查員：百分之十多的部分就叫他自己調整，是不是？
    己○○：嗯。
    調查員：是不是這樣子？
    己○○：嗯。
    （中略）
    調查員：那是不是妳就跟她講，調到... ，妳是怎麼跟她講
    ，調到最高8 至10％，其他請她幫妳調整，還是妳建議她調
    整，這國稅局根本不會查，因為已經那麼高。
    己○○：對，已經繳到10％以上了。
    調查員：8至10％啦。
    己○○：對。
    （中略）
    調查員：我一併交給甲○○會計師，因為頂立公司全年營所
    稅已繳到同業的最高，對不對？
    己○○：嗯。
    （中略）
    調查員問：超過百分之十以上，誰叫妳去跟會計師叫他調整
    的？是你自己講，還是大哥（指戊○○）跟他講？還是只有
    妳自己？妳要說。
    己○○：我自己跟她聯絡的。
    調查員：所以我就拜託甲○○會計師自行調整，還是妳要求
    她怎麼調整？
    己○○：就調到最高稅額。
    調查員：超過的部分，妳請她自行調整，還是妳建議她怎麼
    調整？
    己○○未回答。
    調查員：沒關係，這次事情把它處理掉，趕快，妳教她自行
    調整，還是妳要求每一個科目來調整，妳要告訴我，好不好
    ？
    己○○：嗯。
    調查員：我們不要害人家，要講實話，妳懂不懂？
    己○○：嗯
    調查員：害人家我們會晚上睡不著，不要這樣子做。
    己○○：嗯。
    調查員：妳拜託她的部分是，調到同業的最高稅額，超過的
    部分她自己來調，還是妳一筆一筆列出來讓她調？哪一筆哪
    一筆。
    己○○：沒有，沒有一筆一筆。
    （中略）
    調查員：怎麼來提高成本？怎麼提高費用？是她自己調整的
    ？還是說，妳跟她講，大概哪一部分要提高？你們討論是討
    論到哪個層次？
    己○○：討論的話就是繳最高的稅。
    調查員：超過的地方就給她自己做？
    己○○：沒有，就商量啊，這樣。
    （中略）
    調查員：她們有很多小姐，妳知不知道？
    己○○：我知道，可是我都跟甲○○。
    （中略）
    調查員：她比較忙不是嗎？
    己○○：對，可是我都直接跟她聯絡。
    （中略）
    調查員：... 調整後的金額，譬如這個加150 ，700 多萬就
    加150 萬進去了，所以申報這邊就變成930 幾萬（按指89年
    度之「製造費用—水電瓦斯」部分），... 好，我先問妳，
    超過部分是甲○○會計師自己加的，還是跟你討論之後調整
    ？
    己○○：討論之後。
    （中略）
    調查員：申報書是頂立公司委託甲○○會計師製作的，...
    因為頂立公司全年營所稅繳交到同業的最高稅額，每年大概
    百分之八至百分之十以上，所以我就拜託甲○○會計師，只
    要繳到同業的最高稅額就可以了，超過的部分，由甲○○會
    計師與我討論之後，在每個相關科目上做調整，... 對不對
    ？
    己○○：嗯。
    調查員：是不是這樣？
    己○○：嗯。
    （中略）
    調查員：妳除了與頂立公司甲○○會計師聯絡之外，還有無
    跟其他人聯絡？
    己○○：沒有。
    調查員：都是單獨對甲○○？
    己○○：對。
    （中略）
    調查員：好，OK，我都直接跟甲○○會計師聯繫討論的對不
    對？
    己○○：嗯。
    （下略）
附表三：
    △+300,000,000╭原料：190,000,000+（95,000,000）
                  ├ 直工：
                  ╰ 製費：（1500万）


司法院資訊處製作；財團法人民間司法改革基金會備份。
